---
title: "Aislamiento de la Huella Energética Algorítmica: Metodología GLM en Dos Fases"
author: "Explicación Metodológica"
date: today
format: 
  html:
    toc: true
    toc-depth: 3
    theme: flatly
    code-fold: show
    fig-width: 8
    fig-height: 5
    embed-resources: true
execute:
  warning: false
  message: false
---

## 1. El Desafío: Ruido del Hardware frente a la Verdad Algorítmica

Al medir el consumo energético de un algoritmo evolutivo, las mediciones brutas (`PKG` o `delta_PKG`) están fuertemente contaminadas por el entorno de ejecución. La huella energética de una sola ejecución está determinada por dos fuerzas en conflicto:

1. **La Intención Algorítmica:** El coste teórico que exigen los parámetros del problema (Dimensión, Tamaño de la Población, Máximo de Generaciones).
2. **La Fricción Ambiental:** Las tareas en segundo plano del sistema operativo (OS), la fluctuación de frecuencia de la CPU y los fallos de caché que ocurren aleatoriamente durante la ejecución.

Si intentamos modelar la energía directamente en función del tiempo y los parámetros simultáneamente, nos topamos con la **multicolinealidad**: los parámetros del algoritmo dictan inherentemente el tiempo de ejecución, lo que confunde al modelo estadístico. 

Para resolver esto, empleamos un **Modelo Lineal Generalizado (GLM) en Dos Fases** con el fin de separar quirúrgicamente el ruido ambiental del coste algorítmico puro.

### 1.1 Carga y Preparación de Datos

Primero, cargamos nuestros 5 bloques experimentales independientes. Al depender de la función `process_deltas()` del paquete `energyR`, garantizamos que la potencia base estática se reste, dejándonos con métricas de ejecución puramente dinámicas (Protocolo Sandwich).

```{r}
#| label: load-data

library(ggplot2)
library(dplyr)
library(marginaleffects)

# Cargar la lógica de procesamiento de deltas del protocolo Sandwich
source("energyR/R/process_deltas.R")

# Cargar los 5 bloques experimentales
files <- c("data/cec-1.12.4-25.10-cec-mixed-v1-26-Jan-08-30-26.csv",
           "data/cec-1.12.4-25.10-cec-mixed-v2-26-Jan-12-20-59.csv",
           "data/cec-1.12.4-25.10-cec-mixed-v3-26-Jan-17-42-27.csv",
           "data/cec-1.12.4-25.10-cec-mixed-v4-27-Jan-08-09-20.csv",
           "data/cec-1.12.4-25.10-cec-mixed-v5-27-Jan-10-16-05.csv")

# Combinar y procesar los deltas
all_data <- do.call(rbind, lapply(files, function(f) process_deltas(read.csv(f))))

# Asegurar que los parámetros se traten como factores categóricos discretos
all_data$dimension <- as.factor(all_data$dimension)
all_data$population_size <- as.factor(all_data$population_size)
all_data$max_gens <- as.factor(all_data$max_gens)
```

### 1.2 La Trampa de la Colinealidad (Por qué falla un modelo único)

Antes de aplicar el método de dos fases, vamos a visualizar por qué el tiempo y los parámetros no pueden compartir el mismo espacio predictivo sin ajustes.

```{r}
#| label: plot-collinearity
#| fig-cap: "Correlación severa entre el tiempo de ejecución y la dimensión del problema."

ggplot(all_data, aes(x = seconds, y = PKG, color = dimension)) +
  geom_point(alpha = 0.4, size = 1.5) +
  geom_smooth(method = "lm", se = FALSE, linewidth = 1.2) +
  labs(
    title = "El Efecto de Confusión: Tiempo vs. Energía",
    subtitle = "Dimensiones mayores requieren más tiempo inherentemente, enredando las variables.",
    x = "Tiempo de Ejecución (Segundos / Delta Segundos)",
    y = "Consumo de Energía (PKG / Delta PKG)",
    color = "Dimensión\ndel Problema"
  ) +
  theme_minimal() +
  theme(legend.position = "right")
```

Dado que la `dimension` impulsa fundamentalmente los `seconds`, un modelo único no puede determinar si un pico de energía es causado por la geometría del problema o simplemente porque el reloj avanzó durante más tiempo.

---

## 2. Fase 1: El Modelo de Tiempo (Extrayendo el Contexto)

Para romper la colinealidad, primero modelamos el tiempo de ejecución del algoritmo basándonos *exclusivamente* en sus parámetros de configuración.

```{r}
#| label: stage1-time-model

# Fase 1: ¿Cuánto TIEMPO DEBERÍA tardar el algoritmo según sus parámetros?
multi_run_time_model <- glm(seconds ~ dimension * population_size * max_gens, data = all_data)

# Extraer los residuos: La diferencia entre el tiempo esperado y el tiempo real
all_data$residual_seconds <- residuals(multi_run_time_model)
```

### Comprendiendo los Residuos
Al extraer los `residual_seconds` (segundos residuales), hemos cuantificado la "Fricción Ambiental":
* **`Residual = 0`**: El sistema operativo ejecutó el algoritmo exactamente en el tiempo esperado.
* **`Residual > 0`**: El servidor estaba "ruidoso" u ocupado, haciendo que la ejecución se prolongara más de lo que requerían los parámetros puros.
* **`Residual < 0`**: El servidor ejecutó la tarea inusualmente rápido (por ejemplo, por aciertos óptimos en la caché).

Visualicemos la forma de este ruido ambiental a través de nuestros 5 bloques experimentales.

```{r}
#| label: plot-residuals
#| fig-cap: "Distribución del ruido del Sistema Operativo aislado de la complejidad algorítmica."

ggplot(all_data, aes(x = residual_seconds)) +
  geom_density(fill = "steelblue", alpha = 0.5, color = "darkblue", linewidth = 1) +
  geom_vline(xintercept = 0, color = "red", linetype = "dashed", linewidth = 1) +
  annotate("text", x = 0.5, y = 0.1, label = "Más lento de lo esperado\n(Fricción del OS)", color = "red", hjust = 0) +
  annotate("text", x = -0.5, y = 0.1, label = "Más rápido de lo esperado", color = "darkgreen", hjust = 1) +
  labs(
    title = "Ruido Ambiental Aislado (Segundos Residuales)",
    subtitle = "Esta métrica es matemáticamente completamente ortogonal a nuestros parámetros.",
    x = "Tiempo Residual (Segundos)",
    y = "Densidad"
  ) +
  theme_minimal()
```

---

## 3. Fase 2: El Modelo de Energía (La Huella Limpia)

Con el ruido del OS matemáticamente aislado (`residual_seconds`), ahora podemos construir nuestro modelo de energía definitivo. Dado que los residuos son totalmente incorrelados con las variables `dimension` o `population_size`, la multicolinealidad es igual a cero.

```{r}
#| label: stage2-pkg-model

# Fase 2: Modelado de Energía usando el ruido aislado + parámetros algorítmicos puros
multi_run_PKG_model <- glm(PKG ~ residual_seconds + I(residual_seconds^2) + 
                                 dimension * population_size * max_gens, 
                           data = all_data)
```

### 3.1 Visualizando la Penalización del Hardware
Primero, observemos qué están haciendo los términos de `residual_seconds`. Actúan como una esponja matemática, absorbiendo la penalización de energía no lineal de un sistema operativo ocupado.

```{r}
#| label: plot-penalty
#| fig-cap: "El efecto aislado de la fricción ambiental sobre el consumo total de energía."

# Generar predicciones variando ÚNICAMENTE el ruido, manteniendo los parámetros base
pred_noise <- predictions(
  multi_run_PKG_model, 
  newdata = datagrid(residual_seconds = seq(min(all_data$residual_seconds), 
                                            max(all_data$residual_seconds), 
                                            length.out = 100))
)

ggplot(pred_noise, aes(x = residual_seconds, y = estimate)) +
  geom_point(data = all_data, aes(x = residual_seconds, y = PKG), 
             color = "grey", alpha = 0.2, size = 1) +
  geom_ribbon(aes(ymin = conf.low, ymax = conf.high), fill = "firebrick", alpha = 0.3) +
  geom_line(color = "darkred", linewidth = 1.2) +
  geom_vline(xintercept = 0, linetype = "dotted", color = "black", linewidth = 1) +
  labs(
    title = "El Coste Energético de la Fricción del Sistema Operativo",
    subtitle = "La curva cuadrática absorbe la penalización del hardware, limpiando los parámetros.",
    x = "Ruido Ambiental (Segundos Residuales)",
    y = "Energía Predicha (PKG)"
  ) +
  theme_minimal()
```

### 3.2 Visualizando la Verdad Algorítmica Pura
Finalmente, debido a que el modelo de la Fase 2 ha absorbido el ruido del hardware, los coeficientes para nuestros parámetros (`dimension`, `population_size`, `max_gens`) ahora representan la **verdad algorítmica pura**. 

Podemos preguntarle al modelo: *"¿Cuál sería el consumo de energía si el sistema operativo estuviera en perfecto silencio (`residual_seconds = 0`)?"*

```{r}
#| label: plot-truth
#| fig-cap: "El coste energético puro y sin factores de confusión de los parámetros evolutivos."

# Predecir energía a través de distintas dimensiones y poblaciones, FORZANDO el ruido a 0
pred_algo <- predictions(
  multi_run_PKG_model,
  newdata = datagrid(
    dimension = unique(all_data$dimension),
    population_size = unique(all_data$population_size),
    max_gens = unique(all_data$max_gens)[1], # Mantener max_gens constante para visualización 2D
    residual_seconds = 0                     # El paso crucial: silenciar el ruido del hardware
  )
)

ggplot(pred_algo, aes(x = dimension, y = estimate, color = population_size, group = population_size)) +
  geom_point(size = 4) +
  geom_line(linewidth = 1.2) +
  geom_errorbar(aes(ymin = conf.low, ymax = conf.high), width = 0.2, linewidth = 0.8) +
  labs(
    title = "Huella Energética Algorítmica Desenmascarada",
    subtitle = "Modelado bajo condiciones de OS 'perfectas' (Residuo = 0) revelando la interacción real.",
    x = "Dimensión del Problema",
    y = "Coste Energético Puro Predicho (PKG)",
    color = "Tamaño de\nPoblación"
  ) +
  theme_bw() +
  theme(legend.position = "bottom")
```

## 4. Conclusión

Al utilizar esta metodología en dos fases junto con las 5 repeticiones de bloques experimentales:
1. **Evitamos la trampa de la multicolinealidad** que invalida los modelos de energía estándar de una sola fase.
2. **Aislamos el macro-ruido** del entorno de hardware en un vector ortogonal (`residual_seconds`).
3. Aseguramos **intervalos de confianza estrechos** para las interacciones complejas a 3 bandas, lo que nos permite demostrar definitivamente cómo la geometría del algoritmo y la densidad de búsqueda se combinan para consumir energía física en el servidor.

---

## Referencias

* **Gelman, A., & Hill, J. (2006).** *Data Analysis Using Regression and Multilevel/Hierarchical Models* (1st ed.). Cambridge University Press. DOI: [10.1017/CBO9780511790942](https://doi.org/10.1017/CBO9780511790942)
* **McCullagh, P., & Nelder, J. A. (1989).** *Generalized Linear Models* (2nd ed.). Chapman and Hall/CRC. DOI: [10.1201/9780203753736](https://doi.org/10.1201/9780203753736)
